【裁判字號】    98,小上,9
【裁判日期】    980923
【裁判案由】    返還不當得利
【裁判全文】
臺灣彰化地方法院民事判決  98年度小上字第9號
上  訴  人  甲○○
被上訴人    有限責任國立彰化師範大學員生消費合作社
法定代理人  丙○○
訴訟代理人  乙○○
上列當事人間返還不當得利事件，上訴人對於中華民國97年12月
30日本院彰化簡易庭97年度彰小字第876號第一審判決提起上訴
，本院於98年9月9日言詞辯論終結，判決如下：
    主  文
原判決廢棄。
被上訴人應給付上訴人新臺幣57,500元。
第一、二審訴訟費用新臺幣2,500元由被上訴人負擔。
    事實及理由
一、按對於小額程序第一審裁判之上訴或抗告，非以其違背法令
    為理由，不得為之。又提起上訴，上訴狀內應記載上訴理由
    ，表明原判決所違背之法令及其具體內容、暨依訴訟資料可
    認為原判決有違背法令之具體事實，民事訴訟法第436條之
    24第2項、第436條之25分別定有明文。又判決不適用法規或
    適用不當，為違背法令，為小額上訴程序所準用者，亦為同
    法第468條、第463條之32第2項定有明文。經查，本件上訴
    狀內所載上訴理由指摘原審判決違背法令係略稱：（一）原
    判決認定「被告（即被上訴人）所訂章程第11條給予國立彰
    化師範大學（下稱彰師大）工作的專任教職員工優惠之規定
    即於法不合，應為無效，均應依一般社員收費標準定之，故
    原告（即上訴人）既係依一般社員標準給付，即難謂被告（
    即被上訴人）有何不當得利之處」。事實上……，已違反合
    作社法第1條：依平等原則，在互助組織之基礎上，以共同
    經營方法謀社員經濟之利益與生活之改善。變相強迫學生社
    員（即上訴人）依其他機關員工子女收費標準繳納較彰師大
    專任教職員工子女收費標準多之費用，應視為不當得利。（
    二）原判決認定「既其（即上訴人）入社時即認被告（即被
    上訴人）不應有所差別收費，亦非無他處可供托兒，仍與之
    成立托育契約，並按月繳納一般社員之月費，復向主管機關
    陳情，顯係明知無給付義務而給付，縱被告（即被上訴人）
    收取者為超額月費，揆諸上開法條規定，原告（即上訴人）
    仍不得請求被告（即被上訴人）返還」。……上訴人為讓學
    業順利進行，就近尋找安全的托育環境，並免去接送幼童時
    間，以方便有利並行使社員權益方式就近選擇托兒所應屬合
    情合理。且判決書敘明「原告（即上訴人）既係按月繳納一
    般社員之月費」，顯與上訴人以社員間平等之月費（即彰師
    大校內教職員工繳費標準）繳交認知不同，故無「顯係明知
    無給付義務而給付」之行為等語。經核，原審既認上訴人為
    被上訴人之社員，又被上訴人為消費合作社，本應秉持合作
    社法第1條：依平等原則，在互助組織之基礎上，以共同經
    營方法謀社員經濟之利益與生活之改善之精神，對社員提供
    平等之利益，從而，前述被上訴人附設托兒所給予彰師大工
    作的專任教職員工優惠之規定，其中大部分專任教職員工亦
    屬被上訴人之社員，故此條款係屬積極謀社員經濟利益之條
    款，與合作社法之精神相符，並無不法，且為符合社員間之
    平等，其他社員自得請求一體適用，乃原審誤以此條款係對
    特定社員之利益著眼，消極的認對其他社員不平等，認係違
    法無效，容有適用法規不當之處，揆諸首揭法條與說明，上
    訴人提起本件上訴，自屬合法，此程序事項，先此敘明。
二、上訴人方面：
（一）上訴之聲明：
    １、原判決廢棄。
    ２、被上訴人應給付上訴人新臺幣（下同）57,500元。
（二）上訴人於原審起訴主張：
  １、上訴人為彰師大博士班四年級學生，係於民國（下同）94
      年考上彰師大工業教育與技術學系博士班，即以學生身份
      申請加入有限責任國立彰化師範大學員生消費合作社即被
      上訴人之社員，惟因當時被上訴人經理及監事解釋稱，大
      學自治不受合作社法約束，被上訴人以教職員為服務對象
      ，且當時被上訴人之理事謝麗紅亦堅持拒絕上訴人入社，
      而未入社。迄於96年9月上訴人聽聞大學員生消費合作社
      仍歸地方縣市政府社會處管轄及監督指導，乃於同年月29
      日依合作社法要求入社，並繳交股金。且因上訴人子女皆
      就讀被上訴人附設托兒所，上訴人即申請子女應享有與教
      職員工子女應享之月費減免，惟遭拒。經上訴人反應，且
      被上訴人經政府主管機關數次函示：「社員與社員間處平
      等地位，同享權利共盡義務，不宜有所區分。」，仍以被
      上訴人附設托兒所係「照顧校內專職同仁而設立」等語，
      回函政府主管機關及上訴人，表示對上訴人之子女收費「
      決不予減免」。被上訴人附設托兒所所訂定收費標準，對
      彰師大教職員工之子女月費部分，每月收5,000元，對其
      他機關員工子女月費部分，每月收7,500元，被上訴人要
      求上訴人依後者標準繳納，係違反上訴人社員權益，上訴
      人比前者標準多繳之差異部分，被上訴人係無法律上原因
      而受利益，應構成被上訴人之不當得利，爰請求被上訴人
      應返還上訴人該不當得利57,500元（計算式，自96年10月
      1日起至97年7月31日，上訴人子女2人分別就讀大班、小
      班，請求為2,500元×2人×10月＝50,000元；另自97年8
      月1日起至97年12月31日止，上訴人子女1人就讀中班，請
      求為1,500元×1人×5月＝7,500元）。
（三）於上訴程序中補陳：
  １、據被上訴人提供之93年10月5日修正前被上訴人章程，仍
      係以彰師大教師、職員、工友及在學學生為合格社員，被
      上訴人附設托兒所的收費對社員間不應有所不同，且章程
      內亦述明附設托兒所為公用業務，非代辦業務，如同彰師
      大校內之洗衣、餐飲部之收費，所有教職員生社員收費一
      致應無二分，且合作社法第3-1條規定消費及公用合作社
      不得提供物品及設備予非社員使用，且於同法第74-1條亦
      有罰則規定，詎被上訴人竟枉顧社員之權利，將教職員及
      學生作區別，且亦有招收非社員之托育行為。故附設托兒
      所托育契約依民法第74、第247-1條規定，其契約內容係
      違反上訴人拋棄員生社員權利，應視為無效。
  ２、被上訴人雖辯稱，附設托兒所之初創設立係由彰師大出資
      贊助，被上訴人未出資而認為與社員無關，然彰師大校內
      所有設備文具皆屬公物無可贈與，根據彰師大財產保管卡
      ，被上訴人為保管暨使用單位，財產仍歸彰師大所有，即
      校內公物設備除非公務，否則應屬全校師生得共享共用，
      不應侷限於教職員才得使用。又任何公私立單位或合作社
      設立之托兒所，依法都得向主管機關聲請登記設立，被上
      訴人依法將托兒所設置管理辦法、收托要點及收費標準呈
      報主管機關無可非議，然「托兒所設置管理辦法」內容載
      明其服務對象為「教職員工生」，被上訴人理事會於94年
      9月14日惡意刪除生字，其行為違反「合作社，依平等原
      則，在互助組織之基礎，以共同經營方法謀社員經濟之利
      益與生活之改善」之精神，其修改是否仍為有效，非無可
      議，又合作社法規定20歲以下為預備會員並無選舉權及投
      票權，僅有發言權，而大學部的學生大多為20歲以下之學
      生，依被上訴人證物-有關監事會之職責8-該會執行監察
      職務時，立場應超然、處事應公平公正，被上訴人之訴訟
      代理人即為監事，此是否有善盡監督保護學生在消費合作
      社上之權益，尚非無疑。又被上訴人雖辯稱上訴人或學生
      亦得請託參與理監事之選任或於會員大會發言，惟礙於學
      生均為預備會員無選舉權及投票權，且上訴人及許多碩博
      士學生於94年即欲申請入社，均遭被上訴人以各式理由阻
      止入社，主管單位亦多次指正仍不服法規，遲至96年9月2
      9日始准三位學生入社（後續申請者仍不准入社），在此
      之前，理監事以惡意修正相關辦法使即使上訴人參與社員
      大會亦無置喙餘地。故被上訴人以上開之收費標準向上訴
      人多收取月費部分，係屬不當得利，應返還該不當得利等
      語。
三、被上訴人則聲明請求駁回上訴，抗辯稱：
（一）上訴人將其子女委託被上訴人所附設之托兒所托育照顧，
      故兩造間具有委託者與受委託者之法律上關係，上訴人將
      其子女委由被上訴人托育照顧，其每月必須繳交托育月費
      ，也是雙方從一開始就合意之價金，其將子女委由被上訴
      人所附設托兒所托育照顧，乃是其自由選擇並無強迫性。
      其對於收費金額有異議，被上訴人皆有向其說明，凡在彰
      師大工作的專任教職員工，其學齡前幼兒委由被上訴人所
      附設之托兒所托育照顧者，每月月費繳5,000元，而家長
      非彰師大專任教職員工者，每月月費繳7,500元，而且該
      收費明細表被上訴人皆是事前公告週知，並非臨時訂定或
      隨意變更異動的。因此被上訴人收受上訴人所交付的托育
      費於法有據，上訴人主張被上訴人不當得利之情事，顯然
      與事實不符。又被上訴人所附設之托兒所是依幼教法依法
      申請立案設立，而相關規章及收費標準，皆經由被上訴人
      的社務會議討論通過並實施。而上訴人認為以其彰師大博
      士班學生身份於96年9月29日申請入社，繳交100元股金，
      就具有股東身份即為社員，就可以比照彰師大專任教職員
      工之子女托育收費，顯然上訴人對於被上訴人所附設之托
      兒所所訂定的規章及收費標準，有認知上的誤解及無知，
      且主管機關於問題爭議時又未能詳加了解說明，導致上訴
      人認為其權利受不平等對待。依據合作社法規定，若合作
      社有經營福利社販賣日常生活用品，其交易對象為社員。
      若與非社員交易必須開立發票，而上訴人於主管機關申訴
      其權利受不平等對待，顯然與事實不合，就相關規章，被
      上訴人之股東即社員於被上訴人每年盈餘分配、股息分配
      時，每位社員是平等的，不可有差異，且必經社員代表大
      會通過，依據相關法規進行分配，若有對上訴人之法定權
      益差別待遇，才能稱為不平等，所以上訴人顯然對於法令
      無知而誤解。且被上訴人所附設之托兒所交易對象並不是
      限定為社員，其他民眾皆可以委託被上訴人托育照顧其學
      齡前子女。又被上訴人是一個有限責任合作社團體組織，
      在社務及業務經營管理上即依相關法規辦理，其所附設之
      托兒所相關規章辦法、經營方針、方式、業務管理皆依法
      經會議討論訂定及相關程序辦理而實施，未曾侵害上訴人
      之權益，上訴人對於其具有社員身分資格，其子女至被上
      訴人所附設之托兒所托育照顧，即應當享有優惠價格之待
      遇，否則即是不平等，被上訴人即是不當得利，顯然是上
      訴人對相關法律之認知有誤。被上訴人是全體社員所有，
      以民主管理方式，採共同經營方法，推選社員代表，選出
      理、監事負責社務之推動與經營管理，社員除了權利外也
      要服從合作社內管理，遵守法令規章及大會決議。托兒所
      收費標準即是依民主方式討論及相關程序而訂定，為被上
      訴人業務管理之一部分，社員當應服從。又被上訴人所附
      設之托兒所乃是因彰師大為體恤照顧專任教職員工，避免
      為了接送學齡前幼兒托育問題而煩憂，請被上訴人配合學
      校之需要以被上訴人之名義向主管機關申請設立，而且托
      兒所所有經費被上訴人未曾出資一分一毫，而是由彰師大
      出資籌設而成，其財務營收帳目獨立，托兒所自負盈虧，
      若有結餘留為日後設備、設施更新之用，及提撥部分盈餘
      作為被上訴人公益金。托兒所經費是彰師大出資成立，為
      回饋彰師大之出資，被上訴人對於凡是在彰師大工作的專
      任教職員工（不論是否加入為被上訴人之社員），其學齡
      前幼兒委由被上訴人所附設之托兒所托育照顧者每月月費
      5,000元，其他則為每月7,500元，因此上訴人單以托兒所
      為被上訴人所附設，社員即應有優惠，乃是上訴人無知所
      致。
（二）被上訴人所稱「委託代理業務」，係指托育幼兒之家長與
      被上訴人附設托兒所之間的關係，委託者為幼兒家長，受
      託者為托兒所，被上訴人附設托兒所係依據幼教法規向當
      地主管機關申請登記設立，並向稅捐機關核設稅籍，因此
      幼兒托育對象並非限定只有被上訴人社員之子女，且按被
      上訴人章程第29條規定，經營托兒所係被上訴人之公用業
      務事項，除了接受彰師大教職員委託照顧其學齡前子女，
      又接受了校外社區民眾之委託照顧幼兒，因此托兒所使用
      之房屋土地皆必須繳納房屋、地價稅，被上訴人皆依法營
      業收費，因此經營托兒所歸屬於公用業務或代辦業務均無
      矛盾，上訴人所爭執之不當得利，實與被上訴人無涉。
（三）查被上訴人所定章程第11條條文內容並未有托兒所收費優
      惠之相關規定，被上訴人附設之托兒所收費標準及依據，
      係依照主管機關彰化縣政府95年5月5日府社幼字第095008
      5788號函辦理，被上訴人係於「有限責任國立彰化師範大
      學員工生消費合作社附設托兒所幼童收托要點」第五點規
      定收費標準另訂之。托兒所屬委託代理業務其收費係依委
      託合約之規定辦理，上訴人將其學齡前幼兒委託被上訴人
      附設托兒所照顧時，皆已知悉托兒所之收費明細內容及規
      範。且合作社法第1條並未規定合作社社員或股東於委託
      代辦業務可以享有優惠，上訴人以平等之名要求被上訴人
      給其幼兒托育收費優惠，如此將影響沒有幼兒在托兒所托
      育或選擇至其他托兒所託育之社員股東之權益，若給上訴
      人優惠將造成圖利特定社員股東之嫌，將被其他社員抗議
      及提告，況依民法第52條第4項規定社員對於總會決議事
      項，因自身利害關係而有損害社團利益之虞時，該社員不
      得加入表決，亦不得代理他人行使表決權。被上訴人之附
      設托兒所基於回饋之心優惠在彰師大工作之專任教職員工
      ，而不優惠社員即為避免其他未有子女托育之社員股東抗
      議被上訴人圖利特定社員，且托兒所經營方式及重要措施
      屬於被上訴人內部業務經營管理之一部，且依法為理事會
      、社務會議之權責。
（四）被上訴人之附設托兒所辦理的業務工作屬於委託代理業務
      ，盈虧自負，對象並非單一而係包含其他民眾，並無優惠
      一般社員。托育幼兒之費用係依契約之規定，於招收新生
      時皆已經將收費明細表公告，合意者報名委託托育，並無
      強迫情事，而且於托兒收費明細表上載明優惠身分是以是
      否為「彰師大教職員工」為要件，而非以社員為要件，假
      若被上訴人托兒所收費明細表上載明係為社員與非社員之
      區分優惠，而上訴人具社員身分，被上訴人卻不給優惠，
      即是違反平等原則，惟事實上被上訴人托兒所優惠資格必
      須係彰師大員工，彰師大員工是否入股參加被上訴人合作
      社為社員係自由選擇，無強迫性（舉公司銷售為例，不限
      是否為公司股東均得加入為會員，會員購物可享優惠價，
      但公司股東若未加入為會員，縱係股東，購物亦無優惠價
      ）。上訴人係一位國立高中教師兼進修部主任，其相關學
      養及經驗當係非常優秀，其卻援引民法第74條指稱係被上
      訴人乘其急迫、無經驗而接受其委託托育幼兒，實為無根
      據之說法。且上訴人委託被上訴人附設托兒所托育幼兒係
      得自主性選擇，上訴人所居住之彰化市區公私立托兒所林
      立，而公立托兒所每月所需費用更低於被上訴人所訂定之
      費用，上訴人若認為被上訴人收費不合理，可以終止委託
      關係並將其幼兒送至其他托兒所托育，但至今上訴人幼兒
      仍委託被上訴人托育照顧，表示被上訴人托兒所托育品質
      及環境優良，俗話說一分錢一分貨、天下沒有白吃的午餐
      ，好像流氓吃霸王餐，上訴人想要以股東身分謀取自身利
      益，其所提之上訴理由皆是無理。
三、原審以被上訴人對上訴人之收費，不構成不當得利，且縱構
    成不當得利，上訴人亦係明知無給付義務而給付，亦不得請
    求被上訴人返還不當得利為理由，判決駁回上訴人之訴求。
    上訴人不服提起上訴，聲明如上。被上訴人則聲明請求駁回
    上訴。
四、得心證之理由：
  １、上訴人主張自96年9月29日起申請加入為被上訴人之社員
      ，又上訴人之子女2人先後就讀被上訴人附設之托兒所，
      該托兒所之收費，分為對彰師大教職員工之子女與其他機
      關員工之子女二種，而對前者之月費部分有少收2,500元
      （以設備維護費項目對後者收費）之優待，但上訴人子女
      2人自96年9月29日起計至97年12月31日止，被上訴人均依
      對其他機關員工子女之種類收費，未受優待之事實，有上
      訴人之入社申請書、入社股金收據、被上訴人附設之托兒
      所收費明細表、托兒所自行收納統一收據等影本多紙在卷
      可憑，並為被上訴人所不爭執，自可信為真正。
  ２、上訴人主張其係被上訴人之社員，依合作社法，被上訴人
      附設之托兒所既對同屬社員之彰師大教職員工之子女優待
      收費，自應返還被上訴人前述曾多繳之月費部分，被上訴
      人否認，先抗辯稱，被上訴人所附設之托兒所乃是因彰師
      大為體恤照顧專任教職員工，避免為了接送學齡前幼兒托
      育問題而煩憂，請被上訴人配合學校之需要以被上訴人之
      名義向主管機關申請設立，而且托兒所所有經費被上訴人
      未曾出資一分一毫，而是由彰師大出資籌設而成，其財務
      營收帳目獨立，托兒所自負盈虧，若有結餘留為日後設備
      、設施更新之用，及提撥部分盈餘作為被上訴人公益金。
      托兒所經費是彰師大出資成立，為回饋彰師大之出資，爰
      優待彰師大教職員工（不論是否加入為被上訴人之社員）
      ，因此上訴人單以托兒所為被上訴人所附設，社員即應有
      優惠，乃是上訴人無知所致等語。經查，被上訴人辦理附
      設托兒所，係據被上訴人章程第29條第2款而為，係屬被
      上訴人之公用業務，同類業務尚列有洗衣部、美髮部、咖
      啡部、餐飲部等，有被上訴人之章程在卷可稽。雖被上訴
      人附設托兒所成立之源起與成立經費之取得、使用確如被
      上訴人前稱者，有彰師大財產保管卡影本等在卷可參，惟
      附設托兒所之成立，係屬被上訴人之行為；彰師大贊助托
      兒所之經費、物品，亦屬被上訴人所取得、使用之利益，
      依被上訴人為合作社之本質，其附設托兒所自應為社員所
      公用，被上訴人取得之利益，自應由社員所共享，如此才
      符合合作社法第1條之平等精神。被上訴人此部分抗辯之
      詞，只著眼於受利彰師大之前置部分，未辨被上訴人得利
      後，依法須對社員所負之義務及責任，抗辯之詞自不足採
      取。
  ３、被上訴人又抗辯稱，其所附設之托兒所是依幼教法依法申
      請立案設立，且因非只收受社員子女，而兼收非社員子女
      ，亦依法納稅；被上訴人附設托兒所相關規章及收費標準
      ，皆經由被上訴人的社務會議討論通過並實施，上訴人明
      知被上訴人附設托兒所之收費標準，且有托育與不托育之
      自由而選擇托育，與被上訴人附設托兒所成立托育契約，
      被上訴人收受上訴人所交付的托育費於法有據，並無損上
      訴人社員權益，上訴人主張被上訴人有不當得利之情事，
      顯然與事實不符部分，上訴人仍陳稱，上訴人多繳的月費
      部分即係被上訴人多收的不當得利等語。經查，被上訴人
      附設托兒所之立案登記，與收受非社員子女應納稅等事項
      ，本須依法而為，自無疑義，與兩造之糾紛無涉。又上訴
      人固有不委託被上訴人托育之自由，但上訴人既已決定將
      其子女委託被上訴人附設托兒所托育，揆諸被上訴人利於
      彰師大教職員工社員子女之收費，係屬積極謀社員經濟利
      益之條款，為符合社員間之平等，上訴人自得請求一體適
      用，已如上述，上訴人請求其亦應享有月費之優待自非無
      理，故此部分被上訴人抗辯之詞亦無足採取。
  ４、此外，被上訴人以，某某公司銷售貨品，不限是否為公司
      股東均得加入為會員，會員購物可享優惠價，但公司股東
      若未加入為會員，縱係股東，購物亦無優惠價，公司此作
      為並不違法為例，比照抗辯稱，上訴人只係被上訴人之股
      東，非被上訴人欲優待之會員，被上訴人未予優待月費自
      不違法等語，亦經上訴人否認。經查，被上訴人係依合作
      社法成立之合作社，性質與營利之公司自不相同，質言之
      ，合作社重在經營過程即謀社員最大之利，並將利益即由
      社員共享，合作社本身並不以留存利益為目的；至公司則
      重在經營中為公司己身謀利，公司有利得，才會將部分獲
      利轉發予股東為股利，其所謂參加為公司之會員，購物得
      享優惠之會員價，實屬貨品價格之優惠，為公司行銷之手
      段，目的乃在薄利多銷，仍以公司之多獲利為目的，雖則
      此種優惠會員價與合作社社員於合作社經營之過程中得受
      之利益，就此種商品販售類之價差言，可能形式上享有價
      格之優惠相同，但細究其本質實不相同，概念不容相混，
      此觀合作社法第1條所訂：「本法所稱合作社，謂依平等
      原則，在互助組織之基礎上，以共同經營方法謀社員經濟
      之利益與生活之改善，而其社員人數及股金總額均可變動
      之團體。」與公司法第1條所訂：「本法所稱公司，謂以
      營利為目的，依照本法組織、登記、成立之社團法人。」
      ，應足區辨，故此部分被上訴人引譬抗辯之詞亦不適當，
      無足採取。
綜上，上訴人主張被上訴人附設托兒所對其托育子女之收費應與
具彰師大教職員工身分之社員平等一致，上訴人先前多繳之月費
部分，係屬被上訴人無法律上原因所受之不當得利部分自可採取
，從而，上訴人請求被上訴人應返還57,500元，此部分未逾其曾
多繳之費用部分，被上訴人亦無爭執，自有理由，而應許可。原
審判決不准上訴人之訴求，尚有未洽，上訴人之上訴為有理由，
本院應廢棄原判決，而改判如主文所示。
五、本件判決之基礎已臻明確，兩造其餘攻擊、防禦方法及舉證
    ，經本院審酌後，核不影響判決結果，自無逐一論述之必要
    ，爰不贅列，並此敘明。
六、據上論結，本件上訴為有理由，依民事訴訟法第436之32第2
    項、第450條、第78條，判決如主文。
中    華    民    國    98    年    9    月    23    日
                民事第三庭  審判長    法  官  羅培昌
                                      法  官  尚安雅
                                      法  官  洪榮謙
以上正本係照原本作成不得上訴
中    華    民    國    98    年    9    月    23    日
                                      書記官  蔡亦鈞


司法院資訊處製作；財團法人民間司法改革基金會備份。
